臺灣高等法院刑事判決　　　　　　　 100年度上訴字第1337號
上　訴　人　臺灣士林地方法院檢察署檢察官
被　　　告　古明貴
　　　　　　　（現於法務部矯正署台北監獄台北分監執行中）
指定辯護人　本院公設辯護人周君穎
上列上訴人因被告殺人未遂案件，不服臺灣士林地方法院99年度
訴字第288號，中華民國100年3月3日第一審判決（起訴案號：臺
灣士林地方法院檢察署99年度偵字第12176號），提起上訴，本
院判決如下：
    主  文
原判決撤銷。
古明貴殺人未遂，處有期徒刑伍年貳月。扣案之殺豬用屠刀壹把
沒收。
    事  實
一、古明貴於民國（下同）99年9月11日下午5時許，前往高宗德
    所開設位於新北市○里區○○路○段341之2號，高宗德同居
    友人簡秋月經營之「升集檳榔攤」，因古明貴顯有醉態，高
    宗德即要求其離開，詎古明貴因認其經常賒欠款項之故，受
    高宗德欺負，高宗德復於當時驅趕其離開，遂心生不滿，而
    萌殺意，至該檳榔攤旁其所耕作之菜園內，取出殺豬用屠刀
    （下稱屠刀）1把，返回檳榔攤內，明知胸腔、心臟為人身
    要害，仍持上開鋒利之屠刀，基於殺人之犯意，用力刺向高
    宗德左胸之人體要害，幸高宗德身材魁梧，並以左手握住該
    刀刃積極阻擋，將古明貴壓制在牆邊，始倖免於死，高宗德
    並因此受有左前胸壁穿刺傷（2ｘ1ｘ3公分）及左手拇深指
    撕裂傷合併指動脈及指神經斷裂等傷害。嗣經警據報到場，
    當場逮獲古明貴，並扣得其所有，供犯罪用之屠刀1把。
二、案經高宗德訴由新北市政府警察局蘆洲分局報請臺灣士林地
    方法院檢察署檢察官偵查起訴。
    理  由
壹、證據能力部分：
一、訴人高宗德及證人簡秋月、何永瑋於警詢之證述，並無刑事
    訴訟法第159條之2所定「具有較可信之特別情況，且為證明
    犯罪事實存否所必要」之情形，且經被告之辯護人爭執在卷
    （見原審卷第20頁背面、第21頁），本院爰未以渠三人之警
    詢陳述為認定犯罪事實之依據，先予敘明。再渠等業於原審
    審理時，經檢、辯及被告為交互詰問，依最高法院所著96年
    度台上字第3527號判決意旨所示，對被告之對質詰問權及真
    實發現等在憲法上之基本訴訟權均已保障，且渠三人於偵訊
    之陳述，並無何顯不可信之情形，依刑事訴訟法第159 條之
    1第1項規定，對被告有證據能力。
二、按本件認定事實所引用，除上開經被告爭執之部分，經本院
    審酌如上外，本件卷內所有卷證資料（包含人證與文書證據
    、物證等證據），並無證據證明係公務員違背法定程序所取
    得；而檢察官、被告及其辯護人於審判期日對法院提示之卷
    證，均表示沒意見等語，且卷內之文書證據，亦無刑事訴訟
    法第159條之4之顯有不可信之情況，與不得作為證據之情形
    ，且經本院審酌其作成之情況，認為適當。綜上，依刑事訴
    訟法第159條至159條之5之規定，本件認定事實所引用之本
    件卷證所有證據（包含人證與文書證據、物證等證據），均
    有證據能力。
貳、實體部分：
一、被告古明貴就伊於上開時、地，與告訴人高宗德發生爭執，
    而持扣案屠刀刺傷告訴人高宗德左胸之行為坦承在卷，核與
    高宗德於於偵查、原審審理中所證（見偵卷第68頁、原審卷
    第65頁），目擊證人簡秋月、何永瑋於偵查中所證（見偵卷
    第69頁、68頁）等語相符，並有馬偕紀念醫院淡水分院99年
    9月12日驗傷診斷證明書1紙、受傷照片2張在卷可稽（見偵
    卷第49頁、第74頁、第75頁），及被告所有，供本件犯罪所
    用之屠刀1把扣案可佐，被告古明貴持刀刺傷告訴人高宗德
    之行為，堪予認定。
二、按殺人未遂罪之成立，以有戕害他人生命之故意，著手於刺
    殺之實行而未發生死亡之結果為要件（最高法院47年台上字
    第1364號判例意旨參照）。故殺人未遂或傷害之最主要區別
    在於行為人主觀犯意之不同，行為人內心主觀犯意為何，行
    為人未必吐實或避重就輕，因此行為人於加害時，有無殺意
    或僅傷害故意之判斷，自應參酌行為人行為當時所存在之一
    切客觀情況，如行為人因何原由逞兇，行為當時之手段是否
    猝然致被害人難以防備，攻擊時之力勁是否猛烈足資使人斃
    命、攻擊所用之器具、攻擊部位、次數、用力之強弱、被害
    人受傷之部位及程度等情況予以審認。訊據被告古明貴矢口
    否認有何殺人犯意，辯稱：因為告訴人高宗德常常欺負伊，
    當天還打伊，伊想要拿刀嚇唬告訴人高宗德而已，沒有要殺
    他云云。是茲應審究者乃被告古明貴前開持刀之行為係基於
    何種犯意而為？
  (一)被告古明貴於警詢時供稱：因為長期被高宗德欺壓，今日又
    遭他羞辱，所以我很生氣，就去升集檳榔攤旁空地菜園內拿
    一把刀…（見偵卷第12頁），偵查時供稱：高宗德是檳榔攤
    老闆，我是顧客，以前很好，後來他時常欺負我，常常講話
    不高興就要打我，他只有對我才這樣，但我還是常去攤子跟
    他買東西，是他不在才去向他老婆簡秋月買，因為他攤子在
    我隔壁，他老婆可以讓我賒帳，如果是高宗德在，不會讓我
    賒帳，當天下午4點多我過去他店裡，要跟他老婆買香菸、
    檳榔跟酒，要賒帳，不知道他在店裡，他知道我來了，就罵
    我、打我，罵三字經，說我沒有用，用拳頭打我，…之後他
    叫我滾，我就出去了，出去之後就去拿刀子，走回到店裡…
    等語（見偵卷第46頁），於原審審理時供稱：因為我去檳榔
    攤被告訴人打，他打我頭，…我越想越生氣，而且他時常欺
    負我等語（見原審卷第104頁），核與證人高宗德於原審理
    時證稱，我認識被告，他常去升集檳榔攤賒帳，我與簡秋月
    是同居人，所以常去升集檳榔攤，當日我從升集檳榔攤外面
    進去，看見被告與證人何永瑋在爭執，我勸被告回去，說喝
    酒不要在那邊爭執，那是做生意的地方，有什麼事情，回去
    睡覺完再說清楚，被告起先不回去，後來我又勸他回去，我
    以為他已經回去，可是後來他又跑過來，到外面坐10秒後又
    走進來，我又叫他回去，他不高興，就拿預藏的刀子向我刺
    過來等語（見原審卷第65、66頁）、我們又沒有什麼深仇大
    恨等語（見原審卷第67頁背面），顯見被告主觀上認為告訴
    人高宗德對其長期不友善，案發當日復當眾驅趕伊離開，對
    告訴人非常不滿，故持刀相向。而高宗德卻認，渠與被告並
    無深仇大恨，不解被告為持刀相向，自難以告訴人稱與被告
    並無深仇大恨，即認被告主觀上無殺人犯意，故被告案發時
    雖基於一時氣憤，自菜園內拿取上開屠刀，惟伊對告訴人應
    係積怨已久，是雖係偶發爭執，仍能使被告遽起殺機。
  (二)告訴人高宗德於原審審理中證稱：被告再進來升集檳榔攤
    裡面時，我跟被告說「你怎麼又進來了」，叫被告趕快回去
    睡覺。被告有回答我，意思大概就是為什麼要回去。當時兩
    人距離沒有多遠，距離大概我手臂寬，沒有幾尺。檳榔攤面
    積沒有很大，大概2、3坪，被告進來後所坐的椅子距離我僅
    2、3尺。之後，被告人站起來就撲向我，並持刀朝我心臟及
    胸部方向刺，被告刺我後，因為疼痛，我便以左手去抓，是
    抓住後才知道是刀子，我抓住刀子時，刀子已有一部份刺入
    胸口，被告仍繼續施力一直轉動，扭動刀子的動作前後都有
    施力。我有感到被告有刺向我的意思，但因知道我手按住，
    沒有辦法，所以才要抽走。我當時握住刀子，然後起身用右
    手臂將被告推到牆邊，被告的刀子就拿在我手上，我持續按
    住被告的身體，然後證人何永瑋、簡秋月就打電話給派出所
    。我推被告到牆壁那裡的時候有打被告兩下，因為要阻止被
    告繼續攻擊，並要被告將刀子放下。刀子是我搶下來的，因
    為我打被告兩下，被告有比較鬆手，我就把它搶下來丟在地
    上，然後被告後來又將刀撿起來，等到警察來的時候，被告
    才將刀子丟在地上等語（見原審卷第66頁背面至70頁背面）
    ；證人簡秋月於原審審理中證稱：被告進檳榔攤大門時，告
    訴人正坐在那邊，告訴人回頭說「不是叫你回去，你幹嘛又
    來」，被告就拿刀子往告訴人刺下去。被告刺到告訴人後，
    告訴人始將被告壓到牆邊，告訴人用另外一隻手將插在身上
    的刀拔出來，所以手才快斷掉，然後血就噴出來，拔出刀後
    ，告訴人未將刀搶走，是被告自己拿在手上，到警察到場前
    ，刀子仍在被告手中等語（見原審卷第73頁正背面）；證人
    即當日最先到場處理之警員吳慶昌，亦於原審審理中證稱：
    到現場的時候，阿水（指告訴人）用身體及手抓住被告，刀
    子還在被告手上，我就順勢將被告手中的刀子搶下，搶下之
    後我把刀子放在檳榔攤外面的桌子上等語（見原審卷第100
    頁背面），佐以告訴人受有胸壁穿刺傷之傷勢，有診斷證明
    書在卷可佐（見偵卷第49頁），均足證被告行兇時與告訴人
    之間距離至多只有2、3尺，且被告知行為係於瞬間發生，被
    告持刀猛刺告訴人遭到告訴人以手阻擋後，不僅未放棄行兇
    ，反持續有前後施力及左右扭轉的動作，致告訴人左手拇指
    之神經受有撕裂傷而需以手術修補，嗣經告訴人將被告推往
    牆邊壓制後，仍不放棄持刀，直到警員到場後，方由警員將
    被告手中之屠刀奪下等事實。衡之常情，被告於如此近的距
    離之內，瞬間持刀往前猛刺胸部，不論告訴人是否有轉身，
    被告已均可預見告訴人可能因反應不及遭刺中心臟或肺臟而
    產生死亡的結果，卻仍執意為之。而被告持刀猛刺遭到告訴
    人以手握住刀子阻擋後，更可清楚認知刀子已刺入告訴人身
    體及告訴人手部因握住刀子受傷之事，若被告真無殺人之意
    ，僅需鬆手或將刀子拋棄在地即可，又何需持續前後施力及
    左右扭轉，造成告訴人手部及胸部傷勢擴大？由此可見，被
    告在刀子刺入告訴人身體後，持續前後施力及左右扭轉之行
    為，目的係為解除告訴人之防禦，非在將刀子抽離，停止攻
    擊。自難以其有將刀子抽離之動作，即認其無殺人之意。再
    被告於案發後始終持刀在手，經警到場後始由警取走之情，
    依客觀情況觀之，被告將刀抽離後，仍持刀在手，並無棄刀
    之舉，惟其一擊不中，告訴人已有防備，自難以其未再持刀
    攻擊，即認其自始無殺意，而告訴人及在場人憚於被告持利
    刃在手，復已報警，待警到場，亦無人敢上前奪刀，始形成
    被告於行凶後，仍繼續持刀在手之情況，自難以被告行凶後
    ，持刀未再攻擊之舉，而為被告有利之認定。
  (三)雖證人高宗德於原審審理中經辯護人詰問：「（問：你當時
    被刺的位置，是直接面對被告還是側對被告？）我看被告起
    身時，沒有很正面就是斜斜側面的位置，被告撲一步過來的
    時候我就轉身，所以剛好刺到我。…（問：你剛才提到被告
    刺向你的時候你有一點側面，因為有東西過來，你剛好轉身
    所以才刺到你胸膛乳房的下方，是否如此？）我沒有刻意要
    轉身，因為我跟其他人在講話等語，嗣旋說明：「被告一開
    始是坐在我的斜右邊，我身體沒有動，就頭轉過去對被告說
    ，你為什麼不回去，被告就回說，他為什麼要回去，就起身
    跨步刺向我，我感覺被刺到就起身，知道被刺到後才按住手
    等語（見原審卷第67頁至第68頁背面），顯見告訴人所謂「
    轉身」並非身體轉動，僅係「轉頭」，自難以此推論，被告
    並無直接瞄準告訴人高宗德之心臟、胸口要害之意。再雖告
    訴人證稱：刺住的時候我就有按住刀子，刀子還有一部分是
    插在我的胸口，瞬間被告就要抽走了，我沒有記得很詳細等
    語（見原審卷第71頁），惟渠亦證稱：「我有感到被告有繼
    續刺向我的意思，但因知道我手按住，他沒有辦法，所以才
    要抽走。」、「被告是朝我胸部、心臟方向刺」、「我抓住
    刀子時侯，被告有繼續出力，因為刀子一直轉動」、「在出
    力的時侯，因為刺住我，我就按住，應該是有一部分還插在
    我胸口」（見原審卷第69至70頁），顯見被告持刀刺向告訴
    人時，係因告訴人伸手阻擋，刀子始未刺進胸腔造成內部臟
    器傷害，可見本件未發生鉅大傷害及死亡之結果，純係因告
    訴人有積極防禦行為所致，尚難以此反向推論，告訴人主觀
    上並無殺人之意，並非被告行為未造成死亡危險結果，即可
    推論被告主觀上無殺人犯意，自難謂被告古明貴持刀與告訴
    人高宗德肢體接觸瞬間即有抽回之情形，即認被告無殺意存
    在。
  (四)查告訴人高宗德左胸下方有一開放性傷口（約2公分X1公分
    X3公分），固無明顯氣胸或血胸，胸腔內亦無游離氣體、胸
    腔內積液或腹腔內積血等狀況，當時亦無立即且嚴重之內部
    臟器傷害，僅有左前胸下方有一道穿刺性傷口合併周圍血腫
    之傷害，有馬偕紀念醫院99年12月8日馬院醫急字第0990005
    223號函文1份附卷可稽（見原審卷第39頁），惟扣案屠刀經
    本院審理時當庭測量：全長33公分、刀刃約22公分、刀背厚
    度約0.2公分，整支為金屬材質、握把中空、刀刃鋒利，與
    偵查卷40頁所附照片相符（見本院卷第62頁），極易刺入人
    體，被告為有正常智識之成年人，對此自知甚詳，且被告亦
    自承當日早上友人曾持以殺豬（見本院第65頁），持以刺人
    體要害足生他人死亡等重大危害，應為被告明知，且告訴人
    之傷口深度達3公分，不可謂不深，之所以未深及臟器，係
    告訴人身材槐梧（見偵卷第74、75頁），且不惜以虎口握住
    刀刃所致，且觀之告訴人左手大姆指因此有一道長且深的開
    放性傷口，經安排緊急手術修補，經檢查評估為左手拇指深
    撕裂傷合併指動脈及指神經斷裂，亦經馬偕紀念以上開函文
    函覆在卷，是若非告訴人及時以手握住刀刃，後果如何不堪
    設想。
  (五)按人飲酒後，若以呼氣酒精濃度測試器測得之呼氣濃度達到
    每公升一‧○毫克時，步態不穩，噁心嘔吐，精神混惑不清
    晰；達到每公升一‧五毫克時，說話不清楚，感覺喪失，視
    力模糊，業據行政院國軍退除役官兵輔導委員會臺北榮民總
    醫院以88年8月5日（88）北總內字第26868號函示明確。查
    被告於案發後經警施以酒精吹氣測試，測得其當時吐氣之酒
    精濃度達1.41MG/L，固為實情。然人體對於酒精耐受度因人
    而異，習於飲酒之人與不常飲酒之人，對於酒精之耐受程度
    即有差異。被告平日即經常飲酒，是其體質對於酒精耐受程
    度已較常人為高，若被告於行為前已達於步態不穩、思緒不
    清之情形，應已無法思考及有效控制其行為，又如何能清棽
    記得屠刀所在，先在外取出屠刀，再持刀返告訴人所在之檳
    榔攤，將屠刀藏在背後，趁告訴人不注意時持刀行兇，及至
    下手未成後，仍持刀與告訴人持續推擠導致告訴人左手大拇
    受傷，直至警員到場始棄刀等一系列，需精確判斷及控制之
    舉動？是被告於行為時，雖有飲酒，但顯然並未受酒精影響
    ，精神上對於外在環境變化，不僅仍可清楚判斷，對於其行
    為亦未喪失控制能力，自不能僅憑被告有飲酒之事，遽認被
    告已呈現步態不穩、思緒不清之情形。是其辯護人請求將被
    告送醫鑑定其心知是否健全，核無必要，附此敘明。
  (六)綜觀本案發生之緣由在於，被告主觀上認為告訴人對其長期
    不友善，案發當日當眾驅趕伊離開，足使其萌生殺機，再參
    以被告於氣憤之下，持鋒利之屠刀一舉刺向告訴人左胸要害
    ，深達3公分後，仍繼續施力，轉動刀子，係告訴人身材壯
    碩，復不惜以手握住刀刃，積極抵擋，始倖免於難等情，足
    認被告古明貴僅係基於殺人之犯意而為，其殺人未遂犯行事
    證明確，洵堪認定，應依法論科。
三、核被告古明貴所為，係犯刑法第271條第2項、第1項之殺人
    未遂罪。被告之行為僅止於未遂，應依法減輕其刑。另證人
    即員警王石成於原審審理中證述：我過去時看到被害人身上
    在流血，我詢問吳慶昌，他就說被害人被被告持刀劃傷，然
    後我就撥打電話回派出所，結果派出所說有人先報案了，已
    經派人來處理了。到現場處理的第一位員警是吳慶昌。我當
    時有問吳慶昌，知道是古明貴涉案，同仁張龍潭來之後，我
    再跟他說哪位是涉嫌人，哪位是被害人（見原審卷第79 頁
    ）、證人即員警張龍潭證稱：當時我到現場是高宗德說古明
    貴拿刀殺他，當時他們有叫救護車，我就先將現場拍照，然
    後將高宗德送醫，古明貴部分請同事帶回八里分駐所。我沒
    有無問古明貴他有沒有拿刀殺高宗德，因為當時古明貴坐在
    椅子上都沒有講話等語（見原審卷第97頁背面至第98頁）；
    證人即員警吳慶昌證述：到現場的時候，阿水用他的身體及
    他的手抓住被告，刀子還在被告手上，我就順勢將被告手中
    的刀子搶下，搶下之後我把刀子放在檳榔攤外面的桌子上。
    我把刀子奪下後，被告沒無做什麼反應等語（見原審卷第10
    0頁背面），是依前開證人所證，被告持刀刺人之行為於警
    員到場時已被發現，且被告在場並未為何陳述，自難認其有
    承認犯罪、接受制裁之意，是原審辯護人主張被告有自首減
    刑事由（見原審卷第125頁），尚有誤解。
四、原審據以論罪科刑固非無見，惟被告行為該當於殺人未遂，
    原審認其無殺人犯意，論以傷害罪，自有違誤，檢察官上訴
    謂原審誤以傷害罪處斷為有理由，應由本院予以撤銷改判。
    爰審酌被告古明貴之素行、與告訴人高宗德素有怨隙而犯下
    本案、持鋒利之屠刀刺向告訴人身體要害，對告訴人造成之
    傷害程度、迄未能達成和解等一切情狀，量處如主文第二項
    所示之刑。扣案屠刀1把，係被告古明貴所有，供其犯罪所
    用之物，業據其供明在卷，爰依刑法第38條第1項第2款之規
    定宣告沒收。
據上論斷，應依刑事訴訟法第369條第1項前段、第364條、第299
條第1項前段，刑法第271條第2項、第1項、第25條第2項、第38
條第1項第2款，判決如主文。
本案經檢察官劉斐玲到庭執行職務。
中    華    民    國   100    年    6     月    28    日
            刑事第十六庭審判長法  官  陳晴教
                              法  官  吳啟民
                              法  官  王敏慧
以上正本證明與原本無異。
如不服本判決，應於收受送達後10日內向本院提出上訴書狀，其
未敘述上訴之理由者並得於提起上訴後10日內向本院補提理由書
（均須按他造當事人之人數附繕本）「切勿逕送上級法院」。
                              書記官  蕭詩穎
中    華    民    國   100    年    6     月    29    日
附錄：本案論罪科刑法條全文
中華民國刑法第271條
（普通殺人罪）
殺人者，處死刑、無期徒刑或 10 年以上有期徒刑。
前項之未遂犯罰之。
預備犯第 1 項之罪者，處 2 年以下有期徒刑。